臺灣高等法院花蓮分院刑事判決　　　　 110年度上易字第16號
上　訴　人
即　被　告　陳茂森
選任辯護人　文志榮律師
上列上訴人因妨害自由案件，不服臺灣臺東地方法院109年度易
字第208號中華民國109年12月15日第一審判決（起訴案號：臺灣
臺東地方檢察署109年度偵字第1941號），提起上訴，本院判決
如下：
    主  文
上訴駁回。
    犯罪事實
一、陳茂森前因與邱允誠有嫌隙，其於民國109年4月29日16時30
    分許，駕駛車牌號碼0000-00號自用小貨車，行經臺東縣○
    ○鄉○○村○○00○00號前時，見邱允誠與吳鈺鳳在該處交
    談完畢，邱允誠欲駕駛停放在上開地點門前之車輛準備離去
    。陳茂森見狀將車迴轉回到該處，並將所駕駛之小貨車同向
    併排停放在邱允誠所駕駛之車輛左側。陳茂森在所駕駛之自
    用小貨車已降下一半副駕駛座車窗的情況下，在該車駕駛座
    上，先向吳鈺鳳招手示意靠近說話。迨吳鈺鳳驅前站在上揭
    陳茂森所駕駛之自用小貨車副駕駛座側車門旁，陳茂森先詢
    吳鈺鳳是否認識邱允誠等語後，基於恐嚇之犯意，舉起原放
    置在副駕駛座上非屬管制之不明刀械1支，指向坐在旁車車
    內之邱允誠，對吳鈺鳳陳稱：你知道我要殺他（臺語）等語
    ，同時小幅度上下揮動該刀，以此等加害生命及身體之事，
    使在場之邱允誠見聞並心生畏懼，致生危害於安全。邱允誠
    乃於同日報警處理，因而查悉上情。
二、案經臺東縣警察局成功分局報告臺灣臺東地方檢察署檢察官
    偵查起訴。
    理  由
壹、證據能力部分：
一、按被告以外之人於審判外之言詞或書面陳述，除法律有規定
    者外，不得作為證據；被告以外之人於偵查中向檢察官所為
    之陳述，除顯有不可信之情況外，得為證據；被告以外之人
    於審判外之陳述，雖不符刑事訴訟法第159條之1至第159條
    之4之規定，當事人、代理人或辯護人於法院調查證據時，
    知有刑事訴訟法第159條第1項不得為證據之情形，而未於言
    詞辯論終結前聲明異議者，視為有前項之同意，刑事訴訟法
    第159條第1項、第159條之1第2項、第159條之5分別定有明
    文。查就檢察官所提出之各項證據，被告及辯護人均表示同
    意有證據能力等語，迄至言詞辯論終結前亦未再聲明異議，
    本院審酌前開證據資料製作時之情況，尚無違法不當及證明
    力明顯過低之瑕疵，亦認為以之作為證據應屬適當，揆諸上
    開規定，堪認有證據能力，自均得為證據。
二、本件判決以下所引用之非供述證據，均與本案事實具有關聯
    性，且查無事證足認係實施刑事訴訟程序公務員違背法定程
    序所取得，堪認有證據能力。
貳、實體部分：
一、訊據上訴人即被告（下稱被告）固坦承有於上揭時、地，與
    證人吳鈺鳳交談，並拿取車內之刀械1支，惟堅詞否認有何
    恐嚇犯行，辯稱：伊並沒有以言語恐嚇告訴人邱允誠，伊會
    拿鐮刀是因為當下要將車子移走時，要打後退檔，剛好該處
    是一斜坡，怕傷到自己，所以才順手將原工作用置放在副駕
    駛座的鐮刀拿到擋風玻璃處，並非要恐嚇告訴人，證人吳鈺
    鳳之證述並無其他可信補強證據，僅為證人吳鈺鳳片面單一
    證述，自不能使用為告訴人指訴之補強，且證人吳鈺鳳之證
    述亦與告訴人之指訴不符等語。經查：
  ㈠被告有於犯罪事實欄所載之時間，行經前開地點，因見證人
    吳鈺鳳與告訴人在該處交談，遂將車輛同向併排停放在告訴
    人之車輛旁，並在其車輛副駕駛座車窗降下一半之狀況下，
    坐在駕駛座上向吳鈺鳳招手，示意欲與之交談。迨吳鈺鳳驅
    前並站立在被告及告訴人車輛間即被告車輛副駕駛座側車外
    時。被告先詢問吳鈺鳳是否認識告訴人後，繼而拿取放在副
    駕駛座座位上之刀械，為被告不否認，並與證人吳鈺鳳、證
    人即告訴人邱允誠於原審審判中經具結之證詞大致相符（參
    原審卷第110頁-第139頁），並有刑案現場照片4張在卷可稽
    （參警卷第36頁、第37頁），是此部分之事實應堪認定。
  ㈡證人吳鈺鳳於原審審理時到庭結證稱：告訴人開車來我家要
    離開了，我跟他去車上拿東西，剛好被告開小貨車從我家前
    面那條大馬路經過，我不知道被告是看到什麼，被告就突然
    迴轉，把車開到告訴人的車旁邊；我東西拿了要進去家裡時
    ，我往後看，被告招手叫我過去，問我跟邱允誠是什麼關係
    ，我說沒有關係，然後他問我認不認識他，我一直說我不認
    識他，他又再問我，我就沒理他；我就要走進家裡，可是想
    說我要出門，看他們車子怎麼都不走，我又走回來，跟被告
    說可不可以把車移走，因為我的車要開出去了，我一直拜託
    他，可是他不理我，之後我又跟他說「麻煩你，請把車移走
    」，然後不知道為什麼，他就莫名的亮了刀，右手持刀對著
    邱允誠在那邊揮舞，上下小幅度搖晃刀子，並對我說「我要
    殺他」（臺語），頓時我有嚇到，可是我還是跟他拜託把車
    移走，他才不甘願把車開走。那把刀含刀柄約45公分，刀身
    約35公分，是西瓜刀那種，不是扣案的鐮刀。被告說「我要
    殺他」（臺語）時，我沒看到邱允誠聽到這句話之後的反應
    ，因為我在中間，根本不會去注意到；被告是從副駕駛座拿
    出刀子；我當時在被告副駕駛座旁邊，因為他的副駕駛座窗
    戶是拉下來的；被告說上開言語時，告訴人在自己車上，我
    不曉得告訴人車窗有無降下；我比告訴人熟悉臺語，被告那
    時是說「你知道我要殺他」等語（參原審卷第111頁-第115
    頁、第118頁、第120-124頁、第138頁-第140頁），經核與
    證人即告訴人邱允誠於原審時到庭結證稱：當天我剛好去找
    我朋友聊天，後來看到被告的車，被告也看到我的車就迴轉
    ，停在我旁邊，當時他就問我朋友我們是什麼關係，還問她
    認不認識我等等之類的，當時就是這樣子，後來他就問證人
    吳鈺鳳認不認識他，證人吳鈺鳳當時叫被告把車移開，她的
    車要出來，被告就是生氣的狀態，證人吳鈺鳳是站在被告車
    輛副駕駛座側旁，在我旁邊，被告向吳鈺鳳說：「你知道我
    要殺他啦」（臺語），並朝我看過來，當時被告手上已經拿
    類似西瓜刀在晃了，我感到恐懼，所以才報警，被告只有講
    這句話，但扣案的鐮刀並非被告當日拿的刀等語（參原審卷
    第126頁至第129頁）之情節大致相符。
  ㈢按被害人係被告以外之人，就被害經過所為之陳述，本質上
    固屬證人，然其目的在於使被告受刑事訴追處罰，與被告處
    於絕對相反之立場，所為陳述不免未盡實在或有所偏頗，其
    證明力顯較與被告無利害關係之一般證人之陳述為薄弱，為
    免過於偏重被害人之指證，有害於真實發現及被告人權保障
    ，基於刑事訴訟法推定被告無罪及嚴格證明法則，被害人陳
    述與被告自白之證明力類同，均應有所限制。亦即被害人之
    陳述不得作為有罪判決之唯一證據，須其陳述並無瑕疵，且
    就其他方面調查，有補強證據證明確與事實相符，始得採為
    被告論罪科刑之基礎。所謂無瑕疵，係指被害人所為不利於
    被告之陳述，與社會上之一般生活經驗或卷附其他客觀事證
    ，並無矛盾而言。再所稱補強證據，係指該被害人陳述本身
    以外之別一證據，且不以證明犯罪構成要件之全部事實為必
    要，但以與被害人指述具有相當之關聯性為前提，並與被害
    人之指證相互印證，綜合判斷，已達於使一般之人均不致有
    所懷疑，而得確信其為真實之程度而言。證人與被害人有親
    屬關係或一定之情誼之情形，此類證人有偏袒被害人，或與
    被害人勾串，或於作證前受被害人影響，而減低其證詞可信
    度之可能性，故此類證人證詞之可信性應予以特別檢視，以
    定其證明力之高低。申言之，此類證人之證詞首先必須與社
    會上之一般生活經驗無矛盾，其次，須無受被害人影響或彼
    此勾串陷害被告之事實或可疑情事，另應要求該證詞必須與
    被告之陳述或具備關聯性之客觀事證可以相互利用，而得以
    證明所證稱之犯罪事實具有相當程度之真實性。又此類證人
    之證言除係轉述被害人陳述被害之經過，而屬於與被害人陳
    述具同一性的累積證據之外，所為不利被告之證述，在通過
    前述檢驗後，自得作為被害人指證之補強證據。查被告於原
    審審理時提出證人吳鈺鳳與告訴人合照之手機畫面截圖3張
    （參原審卷第59頁-第63頁），觀之前開合照，有作為通訊
    軟體之個人照片情形，且該合照上套用拍照暨修圖APP之版
    型，其上並有「如果愛重來」、「雖然我會忘東忘西但我不
    會忘記我愛你」等文字，堪認該2人有相當之男女情誼，依
    上開說明，證人吳鈺鳳證詞之可信性應受前揭之檢驗。依證
    人吳鈺鳳前揭證述可知，在一般人遭遇陌生人士突然取出刀
    械，無論該人是否出言不遜或有無進行惡害通知，通常會為
    之震驚，並會因尋求降低衝突方法，使自身或第三人不遭受
    侵害，或伺機從險境脫離，則證人吳鈺鳳證述其因被告本案
    行為受驚嚇，並再三加強語氣拜託被告將系爭貨車移走，以
    求被告離開案發地點，不至於發生殺傷之實害，核與社會上
    之一般生活經驗相符。其次，關於本案刀械之長度、刀械原
    置於何處、告訴人座車之駕駛座車窗於案發時是否開啟，及
    被告所為之恫嚇言語為何等節，證人即告訴人於審判中具結
    後作證：本案刀械類似西瓜刀，含刀柄長度約50公分，刀身
    約45公分；被告是從副駕駛座前面的擋風玻璃拿刀，揮完刀
    後放在副駕駛座椅子；被告跟吳鈺鳳說話時我也在場，我有
    把車窗放下來一點，才聽得到他們的對話；被告拿刀時，對
    吳鈺鳳說「我要殺他啦」（臺語）等語（參原審卷第126頁-
    第131頁、第134頁、第137頁）。倘若吳鈺鳳因與告訴人有
    相當程度情誼而與告訴人勾串證詞，以陷害被告，應不至於
    陳述上開關鍵環節時略有出入，況吳鈺鳳對於案發時無法注
    意到告訴人之車輛車窗有無開啟、告訴人當下反應等情形已
    證述明確，益徵亦無為使告訴人獲得有利訴訟結果，而加油
    添醋，鋪陳不實情節之情形；換言之，證人二人證詞略有不
    一，應屬觀察、記憶或陳述能力無法完全相同下之合理差異
    。又證人吳鈺鳳於案發日及109年5月28日於警詢證述及同年
    7月24日在偵訊中結證之案發經過（參警卷第19頁、第20頁
    、偵卷第19頁、第21頁），與上開審判中之證詞尚稱一致，
    並無證詞反覆之可信性薄弱情事。另告訴人於對被告之科刑
    範圍表示意見時，係謂：「給被告一個教訓就好，被告自己
    心知肚明」（參原審卷第145頁），未請求給予重刑，亦無
    敵意之表露，且審理期間未曾口頭請求或提起附帶民事訴訟
    要求賠償，難認告訴人有與證人吳鈺鳳謀劃，意欲陷害被告
    於罪之情形。是證人吳鈺鳳之警詢、偵訊及審判中證詞具高
    度可信性，且與本案有關連性，自可作為告訴人指述之補強
    證據，及作為認定犯罪事實之證據，不能因證人吳鈺鳳與告
    訴人關係匪淺而遽認證人吳鈺鳳證詞之證明力低落。是被告
    辯稱證人吳鈺鳳之證述並無其他可信補強證據，僅為證人吳
    鈺鳳片面單一證述，自不能使用為告訴人指訴之補強證據等
    語，即不足採。
  ㈣被告復否認有持刀械揮舞之舉動，辯稱係因當下要將車子移
    走時，要打後退檔，剛好該處是一斜坡，怕傷到自己，所以
    才順手將置放在副駕駛座的刀子拿到擋風玻璃處，並非要恐
    嚇告訴人等語。惟查，被告停車地點雖有斜坡，然傾斜之角
    度微小，若非蓄意加速後緊急煞車，物品放置在座位上應不
    至於任意滑動，且被告於本院審理時亦自承該刀械自開始駕
    車時，即置放在副駕駛座上，行駛亦曾滑動等語（參本院卷
    第124頁），則被告在駕駛期間，甚至在本案停車前曾迴轉
    ，何以被告至本案發生後始予移置？復衡以證人吳鈺鳳於原
    審審判中明確證述：該地點前的路面不會很斜；我有放東西
    在副駕駛座椅子上，移動車子時，東西沒有掉下來過；證人
    邱允誠亦證稱：當時停車的地方是有一點斜坡，不會很斜，
    東西放在椅子上不可能會滑下來等語，加之系爭地點前之坡
    面亦無明顯坑洞之缺陷，亦有現場照片為證（參警卷第36頁
    -第37頁、原審卷第73頁-第75頁、第120頁、第131頁、第13
    2頁），足見被告上開辯解，要係卸責之詞，難以採信。
  ㈤至案發時被告拿取之刀械，被告堅稱係扣案之鐮刀，而證人
    吳鈺鳳、邱允誠二人則於警詢及審判中表示看到的刀是西瓜
    刀或像西瓜刀的刀，而非扣案的鐮刀（參警卷第18頁、第21
    頁-第22頁、原審卷第112頁-第113頁、第127頁、第130頁）
    。經原審法院當庭勘驗扣案之鐮刀，得知扣案鐮刀全長約52
    .5公分，其中刀柄部分約35公分，刀頭有部分固定在刀柄上
    ，超過刀柄之刀頭，長度約17.5公分；材質部分，刀頭為金
    屬材質，刀柄之材質為木頭（參原審卷第143頁），足認與
    刀刃超出刀柄甚多之西瓜刀，構造及外觀上迥異。再扣案之
    鐮刀係被告於109年5月27日第2次警詢時始自行交與警方，
    有警詢筆錄、臺東縣警察局成功分局扣押筆錄、扣押物品目
    錄表各1份，及扣案物照片2張在卷可佐（參警卷第10頁、第
    23頁、第25頁、第29頁、第35頁）。扣案之鐮刀既非於案發
    日當日或案發後不久查獲，亦非經執行搜索而扣押，自不能
    排除該刀並非本案刀械之可能性。又西瓜刀與鐮刀均為尋常
    之刀械，且外觀形式差異甚大，常人應可輕易辨別，故證人
    二人在密接之地點，目睹被告把持刀械揮舞及收刀，且證稱
    被告持該刀小幅度揮動，持刀時間既非僅一瞬間之事，揮刀
    之動作亦不大，且無他物遮擋，應無看不清楚之疑問，因此
    證人二人證稱被告所持之刀械並非扣案鐮刀一情，應較為可
    信。
  ㈥再者，被告前曾告訴告訴人妨害家庭（與被告當時之配偶相
    姦），被告之前妻亦告訴告訴人詐欺取財，且被告與告訴人
    因該一感情糾紛，於108年12月7日9時許，在址設臺東縣○
    ○鄉○○村0號之長濱鄉公所前，基於恐嚇之犯意，對告訴
    人恫稱：「小心一點，要讓你難看」等語，使告訴人心生畏
    懼，致生危害於安全，並另於同日14時許，在同鄉竹湖村永
    福26之2號之竹湖村永福活動中心前，基於傷害之犯意，持
    石塊丟擲告訴人，再以腳踢踹告訴人之腹部，致告訴人受有
    左腹壁挫傷等傷害；告訴人逃離現場後，被告仍氣憤難平，
    持木質球棒砸毀告訴人停放在該處旁之小客車之左右後照鏡
    ，及打凹油箱蓋，而經原審法院以109年度東簡字第90號判
    決判刑確定，分別有臺灣臺東地方檢察署109年度偵字第889
    號不起訴處分書、109年度偵字第890號不起訴處分書、原審
    法院109年度東簡字第90號刑事簡易判決、臺灣高等法院被
    告前案紀錄表各1份在卷可憑（參原審卷第91頁-第103頁）
    ，足認於本案發生前，被告與告訴人素有嫌隙，且因而為上
    開犯行，復雙方並無盡釋前嫌，言歸於好之情形，此從被告
    於準備程序中陳稱：我看見告訴人當然會口氣不好，音量很
    大，因為我跟他有糾紛等語，可得為證。
  ㈦又被告就案發時為何刻意停車問吳鈺鳳是否認識告訴人，及
    大聲言語，雖辯稱是因伊有告訴告訴人侵害配偶權，怕吳鈺
    鳳被告訴人騙，所以過去關心她一下，及伊當時坐在車上，
    吳鈺鳳站在伊車子前面，怕吳鈺鳳聽不到（原審卷第54頁）
    ，惟被告所述與吳鈺鳳之關係，如被告所述屬實，至多不過
    是早年有鄰居關係，兩人並無來往（警卷第6頁），告訴人
    在證人吳鈺鳳住處門口與證人吳鈺鳳交談，為一般之社交往
    來，並無任何安全疑慮，無須他人插手干涉，故被告刻意反
    變行車方向，停車向證人吳鈺鳳發問證人吳鈺鳳與告訴人之
    關係，誠大不尋常。況被告說話時雖人在車上，然既有開啟
    副駕駛座車窗，且證人吳鈺鳳當時距離系爭貨車副駕駛座甚
    近，實無大聲說話之必要。綜合前開論證及被告與告訴人間
    之過節，被告大聲與證人吳鈺鳳對話，毋寧係因被告對告訴
    人存有上開男女感情糾葛而刻意質問，且因吳鈺鳳否認、拒
    告與告訴人之間關係，未獲得所期待之回答，致不滿之情緒
    陡然高漲而為本案犯行。
  ㈧綜上所述，本案經審理調查，綜合前揭供述證據及非供述證
    據，可以認定被告確有犯罪事實欄所載之恐嚇犯行，被告上
    開辯詞與審理調查證據之結果、經驗法則及論理法則不符，
    應係臨訟為推諉卸責所杜撰之詞，均無可採。本件事證明確
    ，被告犯行堪以認定，應依法論科。
三、核被告所為，係犯刑法第305條之恐嚇危害安全罪。原審本
    於同上見解，認被告罪證明確，適用刑法第305條規定，並
    審酌被告因與告訴人有隙，即在告訴人在場見聞下，手持刀
    械朝告訴人揮動，並出言恐嚇告訴人，復考量被告否認犯行
    ，並無悔意，犯後態度不佳，兼衡其犯罪之動機、目的、手
    段、所生之危害、前科、耗費訴訟資源之程度、未與告訴人
    達成和解或調解，亦未賠償，暨被告自陳高職畢業之教育程
    度，以經營花店為業，月收入約新臺幣2萬元，需扶養2名小
    孩（分別就讀7、8年級）及父母，父母偶而也會照顧小孩之
    生活狀況等一切情狀，以被告責任為基礎，本於罪刑相當之
    比例原則，量處拘役50日，並諭知易科罰金之折算標準，另
    就本案被告所使用之不明刀械，因無證據證明係被告所有，
    而不諭知沒收及追徵，扣案之鐮刀則非供本案犯罪所用之物
    ，而不諭知沒收，其認事用法尚無不合，量刑亦稱妥適。被
    告上訴仍執前詞否認犯行，其上訴並無理由，應予駁回。又
    原審雖認本案被告所持以恐嚇之刀械為西瓜刀，惟證人就本
    案被告所持之刀械先後證稱係西瓜刀或類似西瓜刀，該刀械
    復未經查扣，是此部分自僅能認定係非屬管制之不明刀械，
    然此部分事實認定並不影響判決本旨，爰不予撤銷，附此敘
    明。
據上論斷，應依刑事訴訟法第368條，判決如主文。
本案經檢察官陳薇婷提起公訴，檢察官黃東焄到庭執行職務。
中    華    民    國   110    年    9    月    30     日
                  刑事庭審判長法  官  張宏節
                              法  官  林碧玲
                              法  官  林恒祺
以上正本證明與原本無異。
本件不得上訴。
中    華    民    國   110    年    9    月    30     日
                              書記官  蔣若芸
附錄本案論罪科刑法條
中華民國刑法第305條
以加害生命、身體、自由、名譽、財產之事恐嚇他人，致生危害
於安全者，處二年以下有期徒刑、拘役或九千元以下罰金。